【裁判字號】    95,簡,52
【裁判日期】    950510
【裁判案由】    就業服務法
【裁判全文】
臺北高等行政法院判決
                                     95年度簡字第00052號
原      告  甲○○○
訴訟代理人  丁○○
被      告  基隆市政府
代  表  人  乙○○（市長）
訴訟代理人  丙○○
上列當事人間因就業服務法事件，原告不服行政院勞工委員會中
華民國94年12月1 日勞訴字第0940052615號訴願決定，提起行政
訴訟，本院判決如下：
    主  文
原告之訴駁回。
訴訟費用由原告負擔。
    事實及理由
一、程序說明：
    本件因屬不服行政機關所為罰緩處分而涉訟，其標的之金額
    為新臺幣（下同）15萬元，係在20萬元以下，依行政訴訟法
    第229 條第1 項第2 款、第2 項規定及司法院民國（下同）
    92年9 月17日（92）院臺廳行一字第23681 號令，應適用簡
    易程序，本院並依同法第223 條第1 項規定，不經言詞辯論
    ，逕行裁判。
二、事實概要：
    原告以看護黃順之理由，於94年1 月16日委託慶紘人力資源
    管理顧問有限公司（下稱慶紘公司）向行政院勞工委員會（
    下稱勞委會）申請聘僱外籍看護工1 名，並於94年2 月5 日
    提出申請，惟受看護人黃順已於94年1 月27日死亡，勞委會
    未察仍以94年2 月16日勞職外字第0940772656號函核發招募
    許可，原告遂於94年4 月14日持該招募許可函至勞委會職業
    訓練局基隆區就業服務中心（下稱基隆區就服中心）辦理承
    接越南籍看護工NGUYEN THI LOAN（女，護照號碼A0000000A
    ，下稱N 君；N 君原係其他雇主聘僱，由原告接續聘僱），
    領取外籍勞工由其他雇主接續聘僱證明書，隨即聘僱N 君從
    事照顧其夫陳德雄之大姊林體之工作。旋於領取上開證明書
    15日內之94年4 月20日至勞委會申請轉換雇主聘僱許可，詎
    勞委會以94年4 月25日勞職外字第09408228 15 號函不予聘
    僱許可，並令原告需於該函送達14日內取得N 君同意至當地
    公立就業服務機構辦理轉由雇主接續聘僱或使其出國，惟原
    告仍繼續聘僱N 君從事照顧其夫陳德雄之大姊林體之工作。
    勞委會因認原告違法，另以94年6 月21勞職外字第09405038
    31號函請被告查處，經被告查證屬實乃依就業服務法第57條
    第1 款及第63條1 項規定，以94年8 月16日基府社關貳字第
    0940090732號違反就業服務法罰緩處分書（下稱原處分），
    處原告罰緩15萬元，原告不服，提起訴願，遭決定駁回，遂
    提起本件行政訴訟。
三、當事人聲明：
（一）原告聲明：
    1.訴願決定及原處分均撤銷。
    2.訴訟費用由被告負擔。
（二）被告聲明：
    1.駁回原告之訴。
    2.訴訟費用由原告負擔。
四、兩造爭點要領：
（一）原告主張之理由：
    1.按過失有無之判斷，以行為人有無履行其內在注意義務為
      斷，此義務應以客觀標準，即以同具良知與理性者處於行
      為人相同情狀，所能具有之內在注意為標準。查原告所委
      任辦理本件N 君申請之慶紘公司係合法成立之私法人，原
      告信賴政府准其經營代為申請聘僱看護工照顧老弱之用，
      應已作某種程度之篩選及檢查。且原告第一次申請時已經
      由勞委會發給招募許可，並不知受看護人死亡應立即變更
      之規定，原告委請合法慶紘公司代辦，係信賴其會依法辦
      理，故原告並無過失可言。
    2.被告答辯指出，慶紘公司人員曾表示已將受看護人死亡時
      應如何辦理轉換雇主等相關法令及注意事項告知原告之夫
      陳德雄云云，全然與事實不符，因被告所稱之慶紘公司手
      機錄音，原告全然不知，且錄音並非當事人雙方所授意，
      慶紘公司必然僅節錄其有利之一部告知被告，並非整體事
      件之全貌。另依被告所敘就服中心承辦員有告知原告之夫
      相關法令等等，然查辦理承接外勞當時，原告因年齡稍長
      ，且不瞭解就服中心之相關辦理文件，故委由慶紘公司辦
      理，原告之夫於事後才去了解，基隆區就服中心人員根本
      未與原告之夫講話，何來被告所稱告知相關法令一事？
    3.依行政秩序罰草案第5 條規定：「行政不法行為非出於故
      意或過失者，不罰。過失行為之處罰，以法律有明文規定
      者為限，並依故意行為之處罰減輕之。」其立法理由為：
      「一、以罰鍰及管制罰為制裁手段而處罰行為人者，應以
      行為人主觀上有可非難性為前提，而行為人主觀上有可非
      難性者，乃行為人為行政不法行為出於故意。如行政不法
      行為出於過失者，其可非難性較輕，此種可非難性較輕之
      過失行為，如有處罰之必要，應由立法者衡量後加以明定
      。二、按刑法對過失行為之處罰，以法律有明文為必要（
      刑法第十二條第二項），且其所處罰者多屬重大法益之侵
      害行為，輕微之過失侵害行為則不加以處罰，行政不法行
      為之不法內涵及其對法益侵害之程度，皆遠低於犯罪行為
      ，所以對過失行政不法行為之處罰，更應以法律明文規定
      處罰者為限。如對所有之過失行政不法行為一律予以處罰
      ，顯然輕重失衡，不宜採納。」原告於94年11月8 日接獲
      臺灣基隆地方法院檢察署不起訴處分，可證原告並非故意
      構成違法。況訴外人林體（三等親內可直接申請變更受看
      護人）符合申請看護工之資格，且經合法申請在案，原告
      根本無故意違反就業服務法規定，而就業服務法第57條第
      1款 亦未明文處罰過失，故原告自不應受罰。
    4.又依司法院釋字第275 號解釋：「人民違反法律上之義務
      而應受行政罰之行為，法律無特別規定時，雖不以出於故
      意為必要，仍須以過失為其責任條件。但應受行政罰之行
      為，僅須違反禁止規定或作為義務，而不以發生損害或危
      險為其要件者，推定為有過失，於行為人不能舉證證明自
      己無過失時，即應受處罰。」其理由不外基於憲法保障人
      民權利之意旨，因為「行政罰係屬對人民之制裁，原則上
      行為人應有可歸責之原因」，始得加以處罰，故於本案中
      應解為雇主不得「故意」提供不實資料，非不問故意與否
      均構成違法。
    5.本件原告所有申辦資料，業經臺灣基隆地方法院檢察署向
      勞委會函查屬實，並無使公務員登載不實之行為，原告聘
      僱N 君既非提供不實資料之行為人，自無司法院釋字第27
      5 號解釋所謂「於行為人不能舉證證明自己無過失時，即
      應受處罰」之適用，故被告之原處分，難謂有據，亦不符
      憲法第23條比例原則規定而有違憲之疑慮。
    6.另原告曾於94年4 月21日依據外國人從事就業服務法第46
      條第1 項第8 款至第11款規定，向勞委會提出變更受看護
      人之申請。且原告向主管機關申請期間，N 君要求留在原
      告家中，並免費提供住宿及伙食，N 君並未從事任何工作
      。
（二）被告主張之理由：
    1.慶紘公司業務經理張宏昌在調查筆錄表示約於94年1 月16
      日原告之夫委託其以原告名義辦理聘僱外籍勞工照顧被看
      護人黃順等相關事宜，直至94年4 月28日收到勞委會不予
      許可函時，原告之夫始告知被看護人黃順已死亡，且其於
      受任當時亦有告知原告之夫被看護人死亡時應辦理轉換雇
      主等相關法令，另在基隆區就服中心時承辦員亦有告知其
      相關注意事項，所以原告應該會知道相關法令規定。
    2.復查勞委會於94年4 月25日以勞職外字第0940822815號函
      不予核發聘僱許可，並令原告需於該函送達14日內為N 君
      辦理轉換雇主或使其出國，該函並於94年4 月27日送達原
      告，原告於收受後即難諉為不知其聘僱許可失效及須依該
      函內容為N 君辦理轉換雇主或使其出國等情事，惟原告仍
      繼續聘僱N 君照顧訴外人，遲至94年5 月26日方以原告之
      夫名義辦理接續聘僱手續，此縱無故意亦難謂無過失，被
      告據以處分並無違誤。
五、心證要領：
（一）按「雇主聘僱外國人不得有下列情事：一、聘僱未經許可
      、許可失效或他人所申請聘僱之外國人。…」「違反第四
      十四條或第五十七條第一款、第二款規定者，處新臺幣十
      五萬元以上七十五萬元以下罰鍰。五年內再違反者，處三
      年以下有期徒刑、拘役或科或併科新臺幣一百二十萬元以
      下罰金。」就業服務法第57條第1 款、第63條第1 項分別
      定有明文。
（二）本件事實概要欄除原告於94年4 月21日起申請變更受看護
      人期間仍讓N 君從事任何工作外，其餘所述之事實，為兩
      造所不爭執，並有被告94年8 月16日基府社關貳字第0940
      090732號違反就業服務法罰緩處分書及送達證書、行政院
      勞工委員會94年6 月21日勞職外字第0940503831號函、行
      政院勞工委員會94年2 月16日勞職外字第0940772656號函
      及資料查詢表、基隆市警察局94年7 月28日基警外字第09
      40007875號函、94年7 月7 日、94年7 月15日張宏昌調查
      筆錄、94年7 月7 日甲○○○調查筆錄、94年7 月15 日
      陳德雄調查筆錄、94年7 月19日N 君調查筆錄、臺灣基隆
      地方法院檢察署94年11月3 日94年度偵字第3770號不起訴
      處分書、雇主申請聘僱家庭外籍看護工專用診斷證明書、
      死亡證明書、外籍勞工由其他雇主接續聘僱證明書、雇主
      聘僱外籍勞工申請書、在職證明書等件分別附原處分卷、
      訴願卷可稽，足堪認為真實。
（三）歸納兩造上開之主張，本件之爭執重點在於：原告於94年
      4 月14日承接N 君後，是否即聘僱之從事照顧其夫陳德雄
      之大姊林體之工作？原告就本件違反就業服務法之行為是
      否有故意或過失？等，茲敘述如下：
    1.本件外籍勞工N 君於94年4 月14日經原告之夫陳德雄從基
      隆區就服中心帶回後，隨即聘僱N 君從事照顧其夫陳德雄
      之大姊林體之工作等情，分別經慶紘公司之承辦人員張宏
      昌（參見原處分卷第34頁）、原告之夫陳德雄（參見原處
      分卷第47頁）、外籍勞工N 君（參見原處分卷第50頁）陳
      述明確，核與原告於警詢時陳述之內容相符（參見原處分
      卷第43頁），足堪認定為真實。原告主張在其向主管機關
      變更受看護人申請期間，並未讓N 君從事任何工作云云，
      要屬事後卸責之詞，委非可採。
    2.又本件原告明知其聘僱外籍勞工原欲看護之對象黃順已於
      94年1 月27日死亡，猶任由不知情之慶紘公司人員繼續於
      94年2 月5 日向勞委會提出申請，並於勞委會未察核發94
      年2 月16日勞職外字第0940772656號招募許可函，知悉該
      函載明「被看護者：黃順Ｚ000000000」時，仍執意於94年
      4 月14日持該招募許可函至基隆區就服中心辦理承接看護
      工N 君，即難謂其無招募與許可內容不合之故意，其進將
      N 君帶回從事照顧其夫陳德雄之大姊林體之工作，即應符
      合禁止聘僱未經許可外國人之規範意旨，而該當就業服務
      法第57條第1 款之構成要件。另本件勞委會以94年4 月25
      日勞職外字第0940822815號函否准原告聘僱許可之申請，
      業經勞委會於94年4 月25日送達原告，有送達回證一紙附
      卷可參（附於訴願卷），則該函所載不予聘僱許可、需於
      該函送達14日內取得N 君同意至當地公立就業服務機構辦
      理轉由雇主接續聘僱或使其出國之等意旨，原告即不可能
      不知。此時，原告猶繼續聘僱N 君照顧其夫陳德雄之大姊
      林體，即有違法之故意。況慶紘公司之承辦人員張宏昌亦
      於警詢時供稱：「我告知陳德雄被監護人死亡為何沒告訴
      我，他回答他不清楚病人死亡要辦理轉換。但是當初他在
      委託我辦理時，我已告訴他這項注意事項，另在就服站時
      承辦員亦有告知相關注意事項，所以陳德雄應該會知道這
      些法令規定。」等語（參見原處分卷第40頁），更見原告
      應有未經許可聘僱N 君之故意。
    3.退萬步而言，縱認原告確實因不知法律規定而欠缺違法之
      故意，然按就業服務法之有關聘僱許可之取得、非法聘僱
      許可無效外國人之處罰等事項，其規範之義務主體為「雇
      主」而非「私立就業服務機構」，此觀諸該法第52、57、
      63條之規定意旨即可知。原告委任他人辦理聘僱外籍勞工
      相關事宜之行為，屬私法權利義務關係，若該受任人未善
      盡義務，仍屬私權爭議，尚與原告成立公法上之責任不相
      關涉。本件原告既為外籍勞工聘僱之申請人，自應依就業
      服務法之相關規定善盡公法上申請人提供正確資訊及監督
      代辦人員之責任，隨時掌握慶紘公司辦理之情形，尤於申
      請過程產生疑義時，理應主動提出質疑並深入瞭解才是，
      原告為一心智成熟之成年人，亦有此能力為之，然於本件
      招募及聘僱許可申請期間，未向仲介公司關切本件聘僱事
      宜，致於受看護人黃順已死亡之情形下，任由慶紘公司繼
      續向勞委會申請招募許可，更於聘僱許可申請遭否准之後
      繼續聘僱N 君從事照顧其夫陳德雄之大姊林體之工作，其
      有應注意、能注意而未注意之過失至為明顯。從而，原告
      主張其就本件違法行為並無故意、過失云云，自非可取。
    4.再原告雖主張曾於94年4 月21日依據外國人從事就業服務
      法第46條第1 項第8 款至第11款規定，向勞委會提出變更
      受看護人之申請云云，並提出勞委會94年7 月7 日勞職外
      字第0940852336號函一紙為證。然查該函係原告之夫陳德
      雄申請轉換為N 君新雇主之聘僱許可函，依該函說明欄第
      1 項所載，該轉換案件係新雇主陳德雄於94年5 月31日所
      申請，核與陳德雄於警詢時之供詞相符（參見原處分卷第
      47頁）。故原告聲稱其業於94年4 月21日已依法向勞委會
      提出變更受看護人申請云云，與事實不符，並不可採。另
      上開勞委會核准原告之夫陳德雄申請轉換為N 君新雇主之
      聘僱許可函，係本件違章行為發生之後所為，對原告之違
      法事實自不生任何影響，附此敘明。
    5.末按，行政罰法係於94年1 月14日經立法院三讀通過，總
      統於94年2 月5 日以總統華總一義字第09400016841 號令
      公布，依該法第46條規定訂於公布後1 年實施，因此行政
      罰法應於95年2 月5 日施行。雖本案發生之時間為94年4
      、5 月間，並無該法之適用，但參酌該法第7 條第1 項之
      規定，違反行政法上義務之行為，並非不處罰過失犯。原
      告雖又舉行政秩序罰草案第5 條規定以說明過失行為之處
      罰，應以法律有明文規定者為限，本件既不處罰過失犯，
      原告之行為縱認有過失，亦應不罰云云。然查該草案並未
      經立法院三讀立法通過，並非現時有效之法律，本無適用
      之餘地，況該草案嗣經後來三讀通過之行政罰法所取代，
      本院更不應加以援用。故原告上開有關適用行政秩序罰草
      案之觀點云云，即非可採。
    6.原告既有上開聘僱未經許可之外國人行為，則被告審酌原
      告本件違章之各種情節，依就業服務法第57條第1 款、第
      63條第1 項前段規定科予最低額罰鍰15萬元，即難謂有何
      違法之情事，原告空言泛指被告違反行政法上比例原則云
      云，洵非可採。
（四）綜上所述，本件原處分之認事用法均無違誤，訴願決定遞
      予維持，亦無不合，原告徒執前詞，訴請撤銷原處分及訴
      願決定，為無理由，應予駁回。
據上論結，本件原告之訴為無理由，依行政訴訟法第233條第1項
、第98條第3項前段，判決如主文。
中    華    民    國    95    年     5    月   10     日
                        第一庭  法  官  劉錫賢
上為正本係照原本作成。
本件以訴訟事件所涉及之法律見解具有原則性者為限，始得於本
判決送達後20日內向本院提出上訴狀並表明上訴理由，如已於本
判決宣示後送達前提起上訴者，應於判決送達後20日內補具上訴
理由（均按他造人數附繕本），且經最高行政法院許可後方得上
訴。
中    華    民    國    95    年     5    月   10     日
                                書記官  林佳蘋


司法院資訊處製作；財團法人民間司法改革基金會備份。
